臺灣高雄地方法院刑事判決
111年度易字第60號
公  訴  人  臺灣高雄地方檢察署檢察官
被      告  楊文禮


輔  佐  人  
即被告之女  楊孟青
上列被告因妨害名譽案件，經檢察官提起公訴（110年度偵字第5
834號），本院判決如下：
    主  文
楊文禮犯誹謗罪，處拘役伍拾伍日，如易科罰金，以新臺幣壹仟
元折算壹日。
    事  實
一、楊文禮係「主人廣播電臺股份有限公司」（下稱主人電臺，
    址設高雄市○○區○○○000號）所製播「包公打不公」廣播節目
    之主持人，且明知該廣播節目透過電臺發送廣播頻率後，將
    使不特定人得以收聽，竟意圖散布於眾，基於誹謗之犯意，
    於民國109年3月1日17時許，在主人電臺錄製「包公打不公
    」廣播節目時，以「大千電台、寶島聯播網來詐騙我說要聯
    播…大千騙我，來詐騙我…」、「把電台偷搬去其他地方播音
    ，去播音，去其他地方播音，之後，還偷了電台的錢，這不
    是強盜是什麼？」、「這些法官、這檢察官、這些律師都挺
    他，對不對?為什麼這個歐巴桑就是詐欺詐騙，為什麼這些
    人就沒有詐欺詐騙，你這些法官、檢察官、律師，不是在睡
    覺嗎？不是在睡覺，為了情、為了權、為了錢，這三樣一定
    為了一樣，別騙我，阿禮不是看不懂。但是都是為了錢，根
    據我個人的經驗，這十六年、十七年來的經驗，錢都比較大
    部分。為情的也有，為權的也有，但為錢的比較大部分。因
    為律師好幾個，都跟我說要兩成，那這不是為了錢嗎？兩成
    不是錢嗎？要不然為什麼法官檢察官要亂判？」、「…賴靜
    嫻…阿這種人、這種賊、這種強盜、這種土匪」、「她不是
    只有欺負我、欺負主人電台而已，不是只有這樣而已，我已
    經聽很多人，別的地方、寶島也是這樣偷去的，嘉義一個電
    台也是這樣偷走的，他不是只有對阿禮這樣而已」等語，指
    摘賴靜嫻有涉嫌財產犯罪及行賄司法相關人員之不實事項，
    而以此方式散布足以毀損賴靜嫻名譽之事，致生損害於賴靜
    嫻之名譽。
二、案經賴靜嫻訴由臺灣高雄地方檢察署檢察官偵查起訴。
    理  由
一、證據能力部分：
　　按被告以外之人於審判外之言詞或書面陳述，屬傳聞證據，
    原則上不得作為證據；惟按被告以外之人於審判外之陳述，
    雖不符刑事訴訟法第159條之1至第159條之4之規定，而經當
    事人於審判程序同意作為證據，法院審酌該言詞陳述或書面
    陳述作成時之情況，認為適當者，亦得為證據，刑事訴訟法
    第159條第1項、第159條之5第1項分別定有明文。查本判決
    所引用屬於傳聞證據之部分，均已依法踐行調查證據程序，
    且檢察官、被告楊文禮於本院準備程序時，均同意有證據能
    力（院一卷第51頁、院二卷第31頁），基於尊重當事人對於
    傳聞證據之處分權，及證據資料愈豐富愈有助於真實發現之
    理念，本院審酌該等證據作成時情況，並無違法取證之瑕疵
    ，且無顯不可信之情形，以之作為證據應屬適當，自均有證
    據能力。另本判決所引用之非供述證據，與本案均有關連性
    ，復無證據證明係實施刑事訴訟程序之公務員以不法方式所
    取得，依刑事訴訟法第158條之4規定反面解釋，亦有證據能
    力。
二、認定事實所憑之證據及理由：
　㈠訊據被告矢口否認有何誹謗犯行，辯稱：我自107年之後就鮮
    少在主人電臺主持節目，我不確定當天有無講述上開詞句，
    我也不知道卷內錄音檔案有無遭告訴人賴靜嫻剪輯過，且從
    我提出之「主人廣播電台支付明細表」，可以證明告訴人賴
    靜嫻有把我的廣播節目搬到其他地方播放，另錄音內容並未
    提及行賄、收買之字眼，是檢察官聽完錄音內容後，自行想
    像我有指稱行賄司法人員之情事，此外縱使我有說過這些話
    ，我說的也是事實，且本案亦屬意見表達，我是善意發表可
    受公評之事，是合理評論云云。
　㈡經查，被告曾講述上開言詞之事實，業經本院於111年6月9日
    審理時當庭勘驗卷內錄音光碟確認無誤，且勘驗時錄音內容
    之聲音連續無中斷等情，有本院勘驗筆錄1份在卷可稽（院
    二卷第435至436、445至446頁），而被告對前揭勘驗結果並
    表示：該錄音內容確實為我的聲音等語（院二卷第436頁）
    ，足見上開詞句確為被告口述而未經他人事後變造無訛，被
    告辯稱上揭錄音內容有遭告訴人賴靜嫻事後剪輯之嫌云云，
    要無可採。再者，由前開勘驗筆錄所示，可知上開錄音內容
    自始即有「面對社會不公不義，我們為人民主人發聲，請收
    聽『包公打不公』，阿禮仔主持」等語，已足認該錄音內容係
    出自被告主持之「包公打不公」廣播節目，且被告在錄音內
    容末段所提及「現在台灣跑去大陸有200個通緝犯，多少不
    知道啦，報紙說200個通緝犯要回來台灣，能回來不能回來
    現在不知道，他說在那邊怕得到那個武漢的那個肺炎啦，所
    以說趕快要回來台灣，回來就看怎樣說再說了，不然在那邊
    如果性命沒了要怎麼辦？現在在大陸很多都要回來，有的不
    能回來」之時事，核與卷附109年3月1日「大陸武漢肺炎疫
    情慘 200通緝犯返台投案」、「大逃『疫』 200潛中通緝犯搶
    回台」等新聞報導之內容（院二卷第265至268頁）大致相符
    ，此益徵告訴人賴靜嫻指證被告於109年3月1日17時許在前
    開廣播節目中講述上開詞語一情確有所據，可以採信。至被
    告雖辯稱其自107年起即甚少參與主人電臺製播之節目，是
    告訴人賴靜嫻將其廣播節目搬到其他地方播放云云，然觀諸
    被告所提資為辯解佐證之「主人廣播電台支付明細表」，其
    內僅載有主人電臺之資本額、代墊款及與他人涉訟情形等內
    容，已難據此逕認上開錄音內容係告訴人賴靜嫻將錄得之廣
    播內容自行持往其他廣播電臺播放等節；況被告曾於108年7
    月31日在上開廣播節目中因指摘其他電臺有行賄司法人員之
    不實事項，而遭本院110年度易字第82號刑事判決判處拘役5
    0日，且上訴後復經臺灣高等法院高雄分院110年度上易字第
    482號刑事判決駁回上訴而告確定乙情，有該案刑事判決書
    及臺灣高等法院被告前案紀錄表可憑，實與被告辯稱於107
    年後即鮮少主持上開廣播節目等節不符，此外被告復未提出
    其他證據以實其說，本院自難僅憑被告前揭所辯而為有利於
    其之認定。從而，被告有於109年3月1日17時許，在主人電
    臺「包公打不公」之廣播節目中表達上開話語等情，堪以認
    定。
　㈢按陳述事實與發表意見不同，事實有能證明真實與否之問題
    ，意見則為主觀之價值判斷，無所謂真實與否，在民主多元
    社會各種價值判斷皆應容許，不應有何者正確或何者錯誤而
    運用公權力加以鼓勵或禁制之現象，僅能經由言論之自由市
    場機制，使真理愈辯愈明而達去蕪存菁之效果。對於可受公
    評之事項，尤其對政府之施政措施，縱然以不留餘地或尖酸
    刻薄之語言文字予以批評，亦應認為仍受憲法之保障。蓋維
    護言論自由即所以促進政治民主及社會之健全發展，與個人
    名譽可能遭受之損失兩相衡量，顯然有較高之價值。惟事實
    陳述與意見發表在概念上本屬流動，有時難期其涇渭分明，
    若意見係以某項事實為基礎或發言過程中夾論夾敘，將事實
    敘述與評論混為一談時，始應考慮事實之真偽問題。此由刑
    法第310條第1項規定：「意圖散布於眾，而指摘或傳述足以
    毀損他人名譽之事者，為誹謗罪」、第3項前段規定：「對
    於所誹謗之事，能證明其為真實者，不罰。」等文義觀之，
    所謂得證明為真實者，唯有「事實」。據此可徵，我國刑法
    第310條之誹謗罪所規範者，僅為「事實陳述」，不包括針
    對特定事項，依個人價值判斷所提出之主觀意見、評論或批
    判，此種意見表達應屬同法第311條第3款所定之免責事項，
    亦即所謂「合理評論原則」之範疇。易言之，憲法對於「事
    實陳述」之言論，係透過「實質惡意原則」予以保障，對於
    「意見表達」之言論，則透過「合理評論原則」，亦即「以
    善意發表言論，對於可受公評之事為適當評論」之誹謗罪阻
    卻違法事由，賦與絕對保障。另因「事實陳述」及「意見表
    達」之阻卻違法事由不同；且依大法官會議解釋及最高法院
    判決意旨，關於「事實陳述」部分，業已減輕被告證明其言
    論為真實之舉證責任，是在阻卻違法事由、舉證責任均有不
    同下，被告發表之言論究屬「事實陳述」或「意見表達」，
    即有審究之必要。而審查「事實陳述」及「意見表達」之標
    準，應參考下列因素判斷之：⑴分析所涉及之陳述，其一般
    正常語法及意義；⑵分析該陳述是否可被驗證為真偽；⑶了解
    表達陳述時之事實情境及全部陳述，以確定陳述之真正意涵
    ；⑷探求陳述時之客觀社會狀態。
　㈣經本院細繹被告所述上開言論內容，並輔以其於審理中自承
    ：我在上開言論中指稱大千電臺、寶島聯播網詐騙我，是指
    包括告訴人賴靜嫻在內等人來詐騙我等語後（院三卷第30頁
    ），就其中「大千電台、寶島聯播網來詐騙我說要聯播…大
    千騙我，來詐騙我…」、「把電台偷搬去其他地方播音，去
    播音，去其他地方播音，之後，還偷了電台的錢，這不是強
    盜是什麼？」、「…賴靜嫻…阿這種人、這種賊、這種強盜、
    這種土匪」、「她不是只有欺負我、欺負主人電台而已，不
    是只有這樣而已，我已經聽很多人，別的地方、寶島也是這
    樣偷去的，嘉義一個電台也是這樣偷走的，他不是只有對阿
    禮這樣而已」等部分，顯然係對「告訴人賴靜嫻有詐騙及盜
    取電臺資金或設備」此一具體情狀之描述，且為得以驗證其
    真偽之事，應認此部分內容之性質乃屬「事實陳述」，要無
    疑義。另就「這些法官、這檢察官、這些律師都挺他，對不
    對?為什麼這個歐巴桑就是詐欺詐騙，為什麼這些人就沒有
    詐欺詐騙，你這些法官、檢察官、律師，不是在睡覺嗎？不
    是在睡覺，為了情、為了權、為了錢，這三樣一定為了一樣
    ，別騙我，阿禮不是看不懂。但是都是為了錢，根據我個人
    的經驗，這十六年、十七年來的經驗，錢都比較大部分。為
    情的也有，為權的也有，但為錢的比較大部分。因為律師好
    幾個，都跟我說要兩成，那這不是為了錢嗎？兩成不是錢嗎
    ？要不然為什麼法官檢察官要亂判？」之部分，與事實一所
    示其他部分言論交互對照後，顯係就「告訴人賴靜嫻有行賄
    司法相關人員而使受賄者為違法行為」等情狀所為之陳述，
    且屬得以驗證其真偽之事，亦為「事實陳述」之性質無疑。
    又指摘、傳述之言論，倘依其遣詞用字、運句語法整體以觀
    、或依其文詞內容所引發之適度聯想，以客觀社會通念價值
    判斷，如足以使人產生懷疑或足以貶抑被害人人格聲譽之可
    能或危險者，即屬刑法第310條所處罰之誹謗行為。查被告
    所為之上開言論內容，依一般社會通念，客觀上已足使聽聞
    上開言詞之人經由前後文義脈絡，產生告訴人賴靜嫻除係自
    行或藉由大千廣播電臺股份有限公司（下稱大千電臺）、寶
    島新聲廣播電臺股份有限公司（下稱寶島電臺）涉犯詐欺及
    盜取電臺設備或資金等財產犯罪外，亦有破壞及阻礙國家司
    法權正確行使之負面印象，顯對告訴人賴靜嫻之社會評價有
    所妨礙，而足以貶損告訴人賴靜嫻之名譽甚明。是被告辯稱
    其未提及行賄、收買之字眼，難認其有指稱告訴人賴靜嫻行
    賄司法人員之情事，以及指摘大千電臺、寶島電臺未必能聯
    想到告訴人賴靜嫻云云顯屬無據，不足採信。再被告在不特
    定多數人均得聽聞之前揭廣播節目中，指稱上開話語，堪認
    被告主觀上係希望不特定人聽見前述內容，而有散布於眾之
    主觀意圖及誹謗之犯意甚為明確，且被告既在廣播節目中講
    述該等言詞，已足使不特定人得以聽聞，而產生散布之結果
    。
　㈤另被告雖又辯稱其所述上開言論均屬事實云云，惟按司法院
    大法官會議釋字第509號解釋文意旨：「言論自由為人民之
    基本權利，憲法第11條有明文保障，國家應給予最大限度之
    維護，俾其實現自我、溝通意見、追求真理及監督各種政治
    或社會活動之功能得以發揮。惟為兼顧對個人名譽、隱私及
    公共利益之保護，法律尚非不得對言論自由依其傳播方式為
    合理之限制。刑法第310條第1項及第2項誹謗罪即係保護個
    人法益而設，為防止妨礙他人之自由權利所必要，符合憲法
    第23條規定之意旨。至刑法同條第3項前段以對誹謗之事，
    能證明其為真實者不罰，係針對言論內容與事實相符者之保
    障，並藉以限定刑罰權之範圍，非謂指摘或傳述誹謗事項之
    行為人，必須自行證明其言論內容確屬真實，始能免於刑責
    。惟行為人雖不能證明言論內容為真實，但依其所提證據資
    料，認為行為人有相當理由確信其為真實者，即不能以誹謗
    之刑責相繩，亦不得以此項規定而免除檢察官或自訴人於訴
    訟程序中，依法應負行為人故意毀損他人名譽之舉證責任，
    或法院發現其為真實之義務。就此而言，刑法第310條第3項
    與憲法保障言論自由之旨趣並無牴觸」。推其對於刑法第31
    0條第3項解釋意旨，僅在減輕被告證明其言論（即指摘或傳
    述誹謗事項）為真實之舉證責任，但被告仍須提出「證據資
    料」，證明有相當理由確信其所為言論（即指摘或傳述誹謗
    事項）為真實，否則仍構成誹謗罪。而「證據資料」係言論
    （指摘或傳述誹謗事項）之依據，此所指「證據資料」應係
    真正，或雖非真正，但其提出並非因惡意或重大輕率前提下
    ，有相當理由確信其為真正者而言。再者，行為人就其所指
    摘或傳述之事，應盡何種程度之查證義務，始能認其有相當
    理由確信其為真實，而屬善意發表言論，應參酌行為人之動
    機、目的及所發表言論之散布力、影響力而為觀察，倘僅屬
    茶餘飯後閒談聊天之資者，固難課以較高之查證義務；反之
    ，若利用記者會、出版品、網路及廣播傳播等方式，而具有
    相當影響力者，因其所利用之傳播方式，散布力較為強大，
    依一般社會經驗，其在發表言論之前，理應經過善意篩選，
    自有較高之查證義務，始能謂其於發表言論之時並非惡意。
    因此，倘為達特定之目的，而對於未經證實之傳聞，故意迴
    避合理之查證義務，率行以發送傳單、舉行記者會、出版書
    籍、廣播等方式加以傳述或指摘，依一般社會生活經驗觀察
    ，即應認為其有惡意。查被告於審理中就其何以認定所述內
    容為真實及如何善盡查證義務等情，固辯稱：從我提出之「
    主人廣播電台支付明細表」，可見我的播音室、頻道、辦公
    室的設備都被偷搬走，搬去別的地方播音，我那天10點多到
    電臺，告訴人賴靜嫻他們將電臺播音室的東西搬到車上了，
    我與我太太去阻擋，他們車開了就走，這是強盜，檢察官為
    何都沒起訴，騙我這麼多錢，都沒起訴告訴人賴靜嫻，反而
    起訴我，90幾年我告告訴人賴靜嫻他們詐騙我2百多萬，也
    判無罪，因為法官沒有依法行事，亂判，所以我就認為這些
    人玩弄司法、法律，司法不中立，偏頗詐騙集團，所以我才
    說上開言論云云（院三卷第31至32頁），然被告所提「主人
    廣播電台支付明細表」之內容，僅有主人電臺之資本額、代
    墊款及與他人涉訟情形等節已如前述，且依被告所辯情詞，
    可知其係因與告訴人賴靜嫻間歷來之訴訟結果不合己意，即
    基於自身主觀之想法及臆測，以廣播方式指摘如事實一所載
    足以貶損告訴人賴靜嫻名譽之言論內容，而未見其提出有何
    善盡查證義務之相關證據存在，故被告所為顯屬惡意或重大
    輕率之發表言論行為，而無從適用刑法第310條第3項前段規
    定免責。
　㈥末以，被告雖謂其所稱上開話語，係就廣播電臺經營紛爭所
    為之意見表達與主觀評論，但被告所稱話語之內容，屬「事
    實陳述」類型之言論，業經本院說明如前，其中並未包含被
    告個人之主觀見解、評論價值判斷，則被告所指謫之內容既
    非「評論」，自無合理評論原則之適用，而無援引刑法第31
    1條第3款「以善意發表言論，對於可受公評之事為適當評論
    」為阻卻違法事由之餘地。綜上所述，本件事證已臻明確，
    被告犯行洵堪認定，應依法論科。至被告雖聲請本院調查其
    他證據，但本案事證已明，核無調查之必要，附此敘明。
三、論罪科刑：
　㈠核被告所為，係犯刑法第310條第1項之誹謗罪。被告基於同
    一貶損告訴人賴靜嫻名譽之目的，而在密接時間內以上開言
    詞指摘告訴人賴靜嫻，係侵害同一法益，各行為之獨立性極
    為薄弱，且依一般社會健全觀念，難以強行分開，應視為數
    個舉動之接續施行，合為包括之一行為予以評價較為合理，
    應論以接續犯。
　㈡爰以行為人責任為基礎，審酌被告為智識成熟之人，且前已
    數次利用於主人電臺主持節目之機會，以廣播方式誹謗他人
    ，並使他人之名譽及社會評價遭到負面影響，而經法院判刑
    確定，卻仍不知悔改，再次於上開廣播節目中指摘告訴人賴
    靜嫻涉犯財產犯罪及行賄司法相關人員等不實事項，所為實
    有不該，且犯後猶飾詞否認犯行，復未曾就此事對告訴人賴
    靜嫻表達歉意，犯後態度難認良好；再兼衡被告犯罪之目的
    、手段、素行，並考量其自陳高中畢業之智識程度，目前退
    休，已婚，無須扶養他人之家庭經濟狀況等一切情狀（院三
    卷第32頁），量處如主文所示之刑，並諭知易科罰金之折算
    標準，以資懲儆。
四、不另為無罪及不受理部分：
　　公訴意旨雖認被告講述如事實一所示之言論，除另對告訴人
    賴靜嫻涉犯刑法第309條第1項之公然侮辱罪嫌外，亦對告訴
    人大千電臺、寶島電臺涉犯刑法第309條第1項之公然侮辱及
    同法第310條第1項之誹謗等罪嫌。經查：
　㈠關於對告訴人賴靜嫻涉犯公然侮辱罪嫌部分
　　按刑法第310條誹謗罪之成立，必須意圖散布於眾，而指摘
    或傳述足以毀損他人名譽之具體事實，尚僅抽象的公然為謾
    罵或嘲弄，並未指摘具體事實，則屬刑法第309條第1項公然
    侮辱罪範疇（最高法院86年度台上字第6920號刑事判決意旨
    參照）。查被告固有傳述如事實一所示詞句，惟前揭詞句或
    係指稱「告訴人賴靜嫻有詐騙及盜取電臺資金或設備」之情
    事，或係表達「告訴人賴靜嫻有行賄司法相關人員而使受賄
    者為違法行為」之情節，但前揭言論顯已指摘具體事實，而
    非單純抽象的公然為謾罵或嘲弄，揆諸前開判決意旨，應認
    被告所為與刑法第309條第1項之要件未合。
　㈡關於對告訴人大千電臺、寶島電臺涉犯公然侮辱及誹謗等罪
    嫌部分
　  按告訴乃論之罪，其告訴應自得為告訴之人知悉犯人之時起
    ，於6個月內為之；未經告訴者，法院應諭知不受理之判決
    ，刑事訴訟法第237條第1項、第303條第3款分別定有明文。
    查本件起訴書認被告對告訴人大千電臺、寶島電臺涉犯刑法
    第309條第1項之公然侮辱及同法第310條第1項之誹謗等罪嫌
    ，依同法第314條規定，須告訴乃論。惟觀諸卷附刑事告訴
    狀，告訴人賴靜嫻係委由具律師資格者擔任告訴代理人提出
    告訴，衡情告訴人賴靜嫻及其代理人就法人及法人代表人於
    法律上乃不同行為主體一事理應知之甚詳，卻僅於刑事告訴
    狀狀頭記載「告訴人賴靜嫻」，狀尾亦僅有「告訴人賴靜嫻
    之印文」，而未見告訴人大千電臺、寶島電臺之公司印文存
    在（他卷第1至3頁），此實與以公司名義出具狀紙者均會於
    狀尾同時蓋印公司及其負責人印文之常情未合，自難認臺灣
    高雄地方檢察署於109年8月31日收受刑事告訴狀時，告訴人
    賴靜嫻有一併以告訴人大千電臺、寶島電臺之代表人身分提
    出告訴之意。
　㈢綜上，前揭部分本院原應分別為無罪或不受理之諭知，但起
    訴意旨認此部分與被告上開經本院認定有罪部分，具有裁判
    上一罪關係，爰不另為無罪及不受理之諭知，併此指明。
據上論斷，應依刑事訴訟法第299條第1項前段，刑法第310條第1
項、第41條第1項前段，刑法施行法第1條之1第1項，判決如主文
。
本案經檢察官陳建烈提起公訴，檢察官陳俊秀到庭執行職務。
中　　華　　民　　國　　111 　年　　9 　　月　 　8　　日
                  刑事第八庭    法　官  黃傳堯
以上正本證明與原本無異。
如不服本判決應於收受判決後20日內向本院提出上訴書狀，並應
敘述具體理由。其未敘述上訴理由者，應於上訴期間屆滿後20日
內向本院補提理由書(均須按他造當事人之人數附繕本)「切勿逕
送上級法院」。
中　　華　　民　　國　　111 　年　　9 　　月　　12　　日
                                書記官  黃振羽
附錄本判決論罪科刑法條：
中華民國刑法第310條第1項
意圖散布於眾，而指摘或傳述足以毀損他人名譽之事者，為誹謗
罪，處1年以下有期徒刑、拘役或1萬5千元以下罰金。